---
title: "Tugas Individu Analisis Regresi Penanganan Kondisi Tak Standar"
author: "Haidar Ramdhani"
date: "2024-03-03"
output:
  html_document: default
  word_document: default
  pdf_document: default
---

```{r setup, include=FALSE}
knitr::opts_chunk$set(echo = TRUE)
```

```{r}
library(readxl)
data <- read_xlsx("D:\\Campss\\Season 4\\Anreg\\7\\Tugas Individu.xlsx",sheet = "Sheet3")
(data)
model <- (lm(Y~X, data))
summary(model)
mean(model$residuals)
model$residuals
plot(data)
plot(model)
```

## Uji Asumsi

### 1. Gauss Marcov

#### a) Nilai harapan galat = 0

```{r}
t.test(model$residuals, mu = 0, conf.level = 0.95)
```

Menurut uji-t, diperoleh kesimpulan terima H0 dari p-value \> 0.05, sehingga asumsi bahwa rataan galat = 0 terpenuhi

#### b) Ragam galat homogen

```{r}
plot(model$residuals)
abline(a = mean(model$residuals), b = 0, col = "blue")

library(lmtest)
bptest(model)

library(car)
ncvTest(model)
```

Menurut Breusch-Pagan Test dan Non-constant Variance Score Test, diperoleh kesimpulan terima H0, sehingga dapat disimpulkan bahwa asumsi ragam galat homogen terpenuhi. Namun, terdapat pola pada ragam sehingga perlu ditangani dengan cara ditransformasi.

#### c) Autokorelasi

```{r}
library(randtests)
runs.test(model$residuals)

dwtest(model)
```

Menurut Runs test dan Durbin-Watson test diperoleh kesimpulan tolak H0, maka dapat disimpulkan bahwa terdapat autokorelasi

### 2. Galat menyebar normal

```{r}
shapiro.test(model$residuals)
ks.test(model$residuals, "pnorm", mean=mean(model$residuals), sd=sd(model$residuals))
```

Kedua uji menunjukkan kesimpulan terima H0 karena p-value \> 0.05, sehingga dapat disimpulkan bahwa galat menyebar normal.

### Penanganan Kondisi Tak Standar dengan Transformasi

Ada asumsi yang dilanggar, maka perlu penanganan. Sebab plot data membentuk pola eksponensial dengan model regresinya adalah $Y = \alpha e ^{\beta x}$, maka perlu dilakukan transformasi di mana $Y^* = ln(y)$, $\beta_0 = ln(\alpha)$, dan $\beta_1 = \beta$

Selain itu, plot data juga dapat membentuk pola polinomial bentuk kuadrat (parabola) dengan model regresinya adalah $Y = \beta_0 + \beta_1x + \beta_2x^2$, sehingga perlu ditransformasi di mana $Y^* = \sqrt Y$ dan $X^* = \sqrt X$

## Transformasi Eksponensial

```{r}
dataexp <- data
dataexp$`Y*` <- log(data$Y)
dataexp

plot(dataexp$`X`, dataexp$`Y*`)

model.exp <- lm(`Y*`~X, dataexp)
summary(model.exp)
plot(model.exp)
```

### Pengujian Asumsi Model Transformasi Eksponensial

#### 1. Gauss-Marcov

##### a) Nilai harapan galat = 0

```{r}
plot(model.exp$residuals)
abline(a = model.exp$residuals, b = 0)
t.test(model.exp$residuals, mu = 0, conf.level = 0.95)
```

Menurut uji-t, diperoleh kesimpulan terima H0 dari p-value \> 0.05, sehingga asumsi bahwa rataan galat = 0 terpenuhi

##### b) Ragam galat homogen

```{r}
bptest(model.exp)

ncvTest(model.exp)
```

Menurut Breusch-Pagan Test dan Non-constant Variance Score Test, diperoleh kesimpulan tolak H0, sehingga dapat disimpulkan bahwa asumsi ragam galat homogen tidak terpenuhi.

##### c) Autokorelasi

```{r}
runs.test(model.exp$residuals)

dwtest(model.exp)
```

Menurut Runs test dan Durbin-Watson test diperoleh kesimpulan terima H0, maka dapat disimpulkan bahwa tidak terdapat autokorelasi

## Transformasi Parabola

```{r}
datapar <- data
datapar$`Y*` <- sqrt(data$Y)
datapar$`X*` <- sqrt(data$X)
datapar

plot(datapar$`X*`, datapar$`Y*`)

model.par <- lm(`Y*`~`X*`, datapar)
summary(model.par)

```

### Pengujian Asumsi Model Transformasi Parabola

#### 1. Gauss-Marcov

##### a) Nilai harapan galat = 0

```{r}
plot(model.par$residuals)
abline(a = model.par$residuals, b = 0)
t.test(model.par$residuals, mu = 0, conf.level = 0.95)
```

Menurut uji-t, diperoleh kesimpulan terima H0 dari p-value \> 0.05, sehingga asumsi bahwa rataan galat = 0 terpenuhi

##### b) Ragam galat homogen

```{r}
bptest(model.par)

ncvTest(model.par)
```

Menurut Breusch-Pagan Test, diperoleh kesimpulan tolak H0, sementara untuk Non-constant Variance Score Test diperoleh kesimpulan terima H0. Jika melihat plot galat, terlihat bahwa sebarannya cukup homogen dan tidak berpola, sehingga dapat disimpulkan bahwa asumsi ragam galat homogen terpenuhi.

##### c) Autokorelasi

```{r}
runs.test(model.par$residuals)

dwtest(model.par)
```

Menurut runs test dan Durbin-Watson test diperoleh kesimpulan terima H0, maka dapat disimpulkan bahwa tidak terdapat autokorelasi

### Perbandingan Transformasi Model Terbaik

Dari kedua pengujian transformasi model tersebut, diperoleh bahwa transformasi parabola memenuhi semua asumsi yang dilanggar sebelumnya. Transformasi ini juga memenuhi semua asumsi yang dibutuhkan, sementara untuk transformasi eksponensial terdapat satu asumsi yang dilanggar, yakni homogenitas ragam (ragam tidak homogen), sehingga model yang terbaik adalah model transformasi parabola

#### Transformasi Balik Model Parabola

```{r}
b0 <- model.par$coefficients[[1]]
b1 <- model.par$coefficients[[2]]
b0;b1
```

Oleh karena itu, transformasi dari model sebelumnya adalah $$Y^* = 8.7124535 - 0.8133888X^*$$ dengan $Y^* = \sqrt Y$ dan $X^* = \sqrt X$ sehingga transformasi baliknya adalah: 
$$\sqrt Y = 8.7124535 - 0.8133888\sqrt X$$
$$Y = {(8.7124535 - 0.8133888X^{\frac{1}{2}})}^2$$
